【裁判字號】    98,訴,380
【裁判日期】    990126
【裁判案由】    返還不當得利
【裁判全文】
臺灣屏東地方法院民事判決               98年度訴字第380號
原      告  甲○○
訴訟代理人  許安德利律師
被      告  乙○○
上列當事人間請求返還不當得利事件，本院於民國99年1 月12日
言詞辯論終結，判決如下：
    主      文
被告應給付原告新台幣貳拾玖萬捌仟陸佰陸拾柒元，及自民國九
十八年八月十四日起至清償日止，按週年利率百分之五計算之利
息。
原告其餘之訴駁回。
訴訟費用由被告負擔百分之十五，餘由原告負擔。
本判決原告勝訴部分得假執行。
    事實及理由
一、本件被告經合法通知，未於言詞辯論期日到場，核無民事訴
    訟法第386 條各款所列情形，爰依原告之聲請，由其一造辯
    論而為判決，合先敘明。
二、原告主張：被告明知訴外人陳進德於民國92年1 月3 日，出
    名向訴外人劉貴儀承租伊所有坐落屏東縣鹽埔鄉○○段351-
    214 及351-323 地號土地（下稱系爭土地），約定不得將系
    爭土地內之砂石擅自搬離，竟仍與訴外人陳進德、顏添能、
    辛嘉暉及某不詳姓名已成年之挖土機司機，共同意圖為自己
    不法之所有，基於竊盜之概括犯意聯絡，自92年1 月3 日後
    某日起，多次相偕前往系爭土地，由被告指示陳進德等人，
    盜取系爭土地內之砂石外運販售謀利，計盜取砂石2,982.2
    立方公尺，以單價每立方公尺新台幣（下同）650 元計算，
    共獲利1,938,430 元，刑事部分，被告業經本院刑事庭以97
    年度易字第394 號判處加重竊盜罪刑確定。又因伊對被告之
    侵權行為損害賠償請求權已罹於消滅時效，爰依不當得利之
    法律關係，請求被告加計利息償還伊1,938,430 元等情，並
    聲明：(一)被告應給付原告1,938,430 元，及自起訴狀繕本送
    達翌日起至清償日止，按週年利率百分之5 計算之利息。(二)
    訴訟費用由被告負擔。被告則未於言詞辯論期日到場，亦未
    提出書狀作何聲明或陳述。
三、原告主張被告盜取其所有系爭土地內之砂石販售得利之事實
    ，業據其提出本院97年度易字第394 號刑事判決1 件為證，
    並經本院調卷查明無誤，且被告對於原告主張之事實，已於
    相當時期受合法之通知，而於言詞辯論期日不到場，亦未提
    出準備書狀爭執，依民事訴訟法第280 條第3 項準用同條第
    1 項前段之規定，應視同自認，則此部分原告主張之事實，
    自堪信為實在。
四、本院97年度易字第394 號被告及辛嘉暉竊盜案件，刑事確定
    判決認定被告竊得之砂石約2,982.2 立方公尺；臺灣高等法
    院高雄分院96年度上易字第584 號陳進德及顏添能竊盜等案
    件，刑事確定判決認定竊得之砂石約2,982.2 立方公尺，以
    每立平公尺市價約200 元計算，共獲利596,440 元等情，固
    有各該刑事確定判決之記載可稽，惟查：原告於96年8 月9
    日在臺灣高等法院高雄分院96年度上易字第584 號刑案審理
    中證稱：「土地周圍是堆起一公尺是土堤，是要養魚沒錯，
    但另外有一堆大的土堆集中在那邊是準備要運走。‧‧‧‧
    我將四周的土堤推平，結果現場還有壹個大凹洞，證明土已
    經搬走一部分。‧‧‧‧被告他們沒有去回復原狀，目前我
    還沒有回復，‧‧‧‧如果要全部回填，15立方米，要收我
    3200元，面積是600 、700 平方公尺，預測大約二米深深度
    。」又於本院審理中陳述：「土堤至少1 公尺高沒有錯，另
    外還有2 個土堆，土堆最高的有5 公尺高，較矮的也有4 公
    尺高，都是直徑3 、4 公尺的圓形土堆。‧‧‧‧面積應該
    是700 平方公尺至800 平方公尺之間，深度有的部分很深約
    3 公尺，有的部分很淺大約1.5 公尺。‧‧‧‧到現在都還
    沒有回填。」可見，刑事判決所認定被告盜取砂石之數量並
    未扣除遺留在系爭土地現場之土堤及土堆，本院爰依前述原
    告之證詞及陳述，認定本件被告盜賣砂石之數量為1,400 立
    方公尺（面積700 平方公尺乘以深度2 公尺）。原告依刑事
    判決之認定，主張被告盜賣砂石之數量為2,982.2 立方公尺
    云云，尚無可採。
五、按無法律上之原因而受利益，致他人受損害者，應返還其利
    益；不當得利之受領人，除返還其所受之利益外，如本於該
    利益更有所取得者，並應返還，但依其利益之性質或其他情
    形不能返還者，應償還其價額，民法第179 條及第181 條定
    有明文。所謂所受之利益依其他情形不能返還者，如受領利
    益本身之滅失、被盜或遺失，及受領人將受領標的物出售、
    贈與或與他人之物互易而移轉其所有權，均屬之。被告盜取
    原告所有系爭土地之砂石，乃無法律上之原因而受利益，並
    致原告受有損害，且其盜取之砂石已因販售並移轉所有權予
    他人，而不能返還，則原告自得依前揭規定請求被告償還其
    價額。又關於被告應償還價額之計算，應以其價額償還義務
    成立時之客觀交易價值定之，就此，原告於前述刑案審理時
    證稱15立方公尺3,200 元，刑事判決據此認定每立方尺單價
    約為200 元，惟原告復於本件提出高雄縣鳳山市睿揚工程股
    份有限公司96年12月18日之報價單，主張每平方公尺單價為
    650 元云云，二者相去甚遠。鳳山市睿揚工程股份有限公司
    之報價，乃以天然砂石原料（紅）為之，與被告盜取之砂石
    未必為同種類及品質，且其載明實作實算，應係包括運費及
    工程費用，本院因認依原告前此所為證詞，以15立方公尺3,
    200 元計算被告應償還之價額，較為適當，依此，原告得請
    求被告償還之價額即為298,667 元（1400×3200/15 ＝2986
    67，未滿1 元部分4 捨5 入）。
六、綜上所述，本件原告依不當得利之法律關係，請求被告給付
    1,938,430 元，及自起訴狀繕本送達翌日（98年8 月14日）
    起至清償日止，按週年利率百分之5 計算之利息，於如主文
    第1 項所示範圍內，為有理由，應予准許。逾此範圍，非有
    理由，應予駁回。又本件原告勝訴部分，所命被告給付之金
    額未逾50萬元，應依民事訴訟法第389 條第1 項第5 款之規
    定，依職權宣告假執行。
七、據上論結，本件原告之訴為一部有理由，一部無理由，依民
    事訴訟法第385 條第1 項前段、第79條、第389 條第1 項第
    5 款，判決如主文。
中    華    民    國    99    年    1     月    26    日
                    民事第一庭    法  官  春生
正本係照原本作成。
如不服本判決，應於收受送達後20日內向本院提出上訴書狀，其
未表明上訴理由者，應於提出上訴後20日內向本院補提理由書狀
（均須按他造當事人之人數附繕本）。
中    華    民    國    99    年    2     月    2     日
                                  書記官  蘇雅慧

司法院資訊處製作；財團法人民間司法改革基金會備份。
